臺灣臺北地方法院民事簡易判決
109年度北簡字第21647號
原      告  張利益  
訴訟代理人  李永然律師
            陳宜鴻律師
            林易陞律師
被      告  林秀英  

訴訟代理人  許英傑律師
            陳亭熹律師
            彭之麟律師
上列當事人間請求確認本票債權不存在事件，經本院於中華民國
111年1月20日言詞辯論終結，判決如下：
    主  文
確認被告持有如附表所示之本票，於超過新台幣25,200,000元部
分，對原告本票債權不存在。
原告其餘之訴駁回。
訴訟費用由被告負擔百分之23，餘由原告負擔。
    事實及理由要領
壹、程序部分：按確認法律關係之訴，非原告有即受確認判決之
    法律上利益者，不得提起，民事訴訟法第247條第1項前段定
    有明文。所謂即受確認判決之法律上利益，係指法律關係之
    存否不明確，原告主觀上認其在法律上之地位有不妥之狀態
    存在，且此種不妥之狀態能以確認判決將之除去者而言（最
    高法院27年度上字第316號判例參照）。查，被告持有原告
    於民國109年6月19日簽發，票面金額新臺幣(下同)3,276萬
    元，未載到期日之本票1紙（下稱系爭本票），向本院聲請
    本票裁定，經本院以109年度司票字第17520號裁定(下稱系
    爭本票裁定)准予強制執行在案，惟原告否認系爭本票債權
    存在，可見兩造對系爭本票債權是否存在已發生爭執，致原
    告在法律上之地位有受侵害之危險，則原告提起本件確認之
    訴，即有確認利益，合先敘明。
貳、實體部分： 　　
一、原告主張：
　㈠民國108年5月間，被告、被告之夫即訴外人何榮生欲參與訴
    外人洪展偉與其他投資方共同投資金邊市三環道路及三環二
    期道路周邊土地，因而被告、何榮生原已出資80萬美元予洪
    展偉。然嗣後被告、何榮生反悔表示欲退出投資，洪展偉與
    被告、何榮生達成協議，渠等二人已支付之投資額80萬美元
    ，改為洪展偉向被告借款80萬美元（下稱系爭借款），由洪
    展偉以個人身分投資。
　㈡洪展偉邀同原告為連帶保證人，與被告就系爭借款，於108年
    6月19日簽訂借款合約書（下稱系爭借款合約），借款金額
    為80萬美元（以31.5新臺幣/美元計算，約2,520萬元），借
    款利息按借款總金額以年利率15％計算，於借款日起每月期
    初支付，每次金額為1萬美元，借款期間自108年5月24日起
    至110年5月23日止，共24個月。並於系爭借款合約第8條第1
    項約定：「三齊建設事業股份有限公司董事長張利益（丁方
    ）同意擔任乙方（即洪展偉）之連帶保證人，並簽立新臺幣
    3,276萬元整之本票（附件四）（含本金與二年利息）予甲
    方作為履約擔保...保證債務範圍包括本約借款債務之本金
    、利息及辦理本案相關費用之負擔」，第9條第1項約定：「
    乙方（即洪展偉）如逾期未支付利息或本金等部分，以日息
    0.1％(千分之一)加計利息至清償日為止，作為懲罰性違約金
    ，並付前期清償本金及原預定之約定利息」。第2項約定：
    「甲方得要求丙方（即原告）履行連帶保證責任…」。
　㈢據洪展偉轉述被告已於109年2月6日透過被告之子即訴外人何
    彥儒收受柬埔寨三環一期土地（系爭土地）價金簽約款，並
    於110年1月12日收受系爭土地價金尾款。經查，洪展偉自11
    0年1月13日起共發函6次催告被告應結算及分配系爭土地價
    金903,900美元（下稱系爭土地價金）予洪展偉，被告僅係
    以空言否認、杜撰與事實不符之支出項目及金額、無故不出
    席等不正當之方式，故意拒絕結算及分配系爭土地價金予洪
    展偉，刻意拖延使結算之條件不成就，縱（假設語氣，原告
    否認）「結算」為分配系爭土地價金之「條件」。洪展偉主
    張依民法第101條第1項規定，因被告故意不進行結算、杜撰
    與事實不符之支出項目及金額，且無故拒不進行協商，實屬
    以不正當行為阻擋分配系爭土地價金之條件成就，應視為此
    條件已成就，即洪展偉與被告「已完成結算」。洪展偉自得
    以其對被告之系爭土地價金債權主張抵銷，是以被告對洪展
    偉之系爭借款債權已然消滅，從而原告之連帶保證責任亦失
    所附麗，被告對原告之本票債權確定不存在。又洪展偉與被
    告間就系爭土地簽署之「柬埔寨土地共同投資契約書」（下
    稱系爭土地投資契約）已明定，洪展偉與被告間僅為共同投
    資關係，雙方權利義務實應遵守契約條款約定，足認洪展偉
    與被告並非經營共同事業，不屬於民法第667條規定之合夥
    關係，不適用民法第682條。
　㈣系爭借款合約之約定，原告開立系爭本票之金額為3,276萬元
    係為擔保洪展偉向被告系爭借款80萬美元（即2,520萬元）
    及24個月之利息24萬美元（即756萬元）【計算式：2,520萬
    元＋756萬元＝3,276萬元】，被告對於系爭借款本金為2,520
    萬元亦不爭執。洪展偉已依系爭借款合約按月給付利息1萬
    美元，合計給付24萬美元予被告，被告對此事實亦未曾爭執
    。被告於聲請系爭本票裁定時，竟仍未扣除已收取之利息部
    分，仍以系爭本票上記載之3,276萬元作為聲請，顯見被告
    實有藉機重複收取利息之嫌。
　㈤依系爭借款合約第8條第1項後段可知，原告所保證之範圍僅
    及於「本金」、「利息」以及「辦理本案相關費用之負擔」
    ，故原告所保證之「辦理本案相關費用之負擔」應係指處理
    系爭借款合約之相關行政費用，例如擬定合約、辦理合約所
    需之印花稅、稅費、登記費、律師費及代辦費等必要費用，
    而不包括懲罰性違約金。原告無須就被告主張之懲罰性違約
    金負連帶保證責任，故被告對原告之系爭本票債權確不存在
    。　
　㈥108年1月2日柬埔寨特本克蒙土地投資案（下稱特本克蒙投資
    ）被告實際投資461,025美元。雙方並約定以洪展偉名義投
    資。
　㈦關於108年8月間柬埔寨三環二期土地投資案（下稱三環二期
    土地投資），洪展偉與被告已協議將三環二期土地借名登記
    予被告之子何彥儒名下，以取代系爭借款契約之抵押設定擔
    保。
　㈧為此提起本件訴訟，並聲明請求確認被告持有原告所簽發如
    附表所示之本票債權不存在。　
二、被告則以：
　㈠洪展偉於110年5月23日未清償系爭借款，且其所開立之美金8
    0萬元支票亦已跳票，原告自應就系爭借款本金2,520萬元、
    週年利率15％之遲延利息，及每日懲罰性違約金35,556元【
    計算式：（2,520萬元×0.001)+2,520萬元×(1/365)×0.15=35
    ,556，小數點以下四捨五入】負連帶保證人之責。系爭借款
    合約第8條第1項後段明定原告保證債務之範圍包括本金、利
    息及辦理本案相關費用之負擔。而系爭借款合約第9條第1項
    所定之懲罰性違約金，乃洪展偉逾期未支付本金所生，自屬
    系爭借款合約第8條第1項後段所定之「辦理本案相關費用」
    ，且系爭合約書第9條第2項即約定原告之連帶保證人責任，
    足徵三方已就原告所保證之債務範圍包含懲罰性違約金有意
    思表示合意。
  ㈡洪展偉主張之系爭土地價金並不存在，且洪展偉已於另案鈞
    院110年度重訴字第313號請求履行契約事件（下稱系爭民事
    事件），向被告就系爭土地投資之分配款，請求美金904,40
    3.35元，而未扣除本件系爭借款，且請求之金額亦與原告主
    張之金額不符，足證本件並無訴訟外抵銷之事實。況且，原
    告並非系爭土地投資之契約當事人，無法代洪展偉進行清算
    。
  ㈢洪展偉與被告間之系爭土地投資契約屬合夥契約，縱非合夥
    契約，亦屬合資或共同出資之法律關係，應類推適用民法合
    夥之相關規定，洪展偉自不能於合夥財產清算完畢前請求分
    配合夥利益，故原告主張就洪展偉對被告之系爭土地價金債
    權與系爭借款債權抵銷，洵屬無據。縱認洪展偉與被告間就
    系爭土地投資已達結算適狀，被告已於系爭民事事件與洪展
    偉清算，洪展偉可實際分配之分配款應為美金645,236.03元
    (計算式：927,071.79-281,835.76=645,236.03)，並以洪展
    偉系爭民事事件起訴當日之台灣銀行牌告美金現金賣出匯率
    28.78：1計算後，應為18,569,893元。洪展偉邀請被告投資
    之特本克蒙投資，並開立發票日109年6月30日15,432,000元
    之支票，作為擔保投資本金之保障，惟前開支票依期經被告
    提示後，竟因存款不足而遭退票，故被告於系爭民事事件中
    ，於110年5月17日民事答辯狀以15,432,000元之債權與洪展
    偉之系爭土地投資分配款請求抵銷，抵銷後被告僅需給付與
    洪展偉3,137,893元(計算式：18,569,893-15,432,000=3,13
    7,893)。顯見洪展偉就系爭土地投資之分配款不足抵銷系爭
    借款。　
　㈣洪展偉與被告間尚有共同投資三環二期土地，被告出資約美
    金144萬元(佔投資額67%)，原告出資佔投資額33%，並借名
    登記於訴外人何彥儒名下，然洪展偉未經所有權人何彥儒及
    被告授權同意，私自向三環二期土地之出賣人領取土地權狀
    ，並侵占相關土地過戶之文件，亦拒絕告知三環二期土地之
    處理情形，導致被告出資之美金144萬元遭套牢。
　㈤並聲明：原告之訴駁回。
 三、不爭執事項（本院卷㈤第191-192頁）：
    ㈠108年5月間洪展偉向被告借款80萬美元即系爭借款。
    ㈡洪展偉邀同原告為連帶保證人，與被告就系爭借款於108年
      6月19日簽訂系爭借款合約書，借款金額為80萬美元，借
      款利息按借款總金額以年利率15％計算，於借款日起每月
      期初支付，每次金額為1 萬美元，借款期間自108 年5月2
      4日起至110年5月23日止，共24個月。　 
    ㈢洪展偉已依系爭借款合約期間按月給付利息1 萬美元，合
      計給付24萬美元予被告。
    ㈣108 年2 月18日洪展偉與被告簽訂原證10投資契約書即系
      爭土地投資契約。
    ㈤108 年8 月間洪展偉與被告口頭協議共同投資購買原證3土
      地即三環二期土地投資。
    ㈥108 年1 月2 日洪展偉與被告簽立被證2投資契約書即特本
      克蒙投資。
　四、得心證之理由：
    ㈠原告主張洪展偉以系爭土地投資可分得系爭土地價金抵銷
      系爭借款債務，是否有理由？ 
　　　⒈按票據債務發生後，票據債務人依票據法第13條前段規
        定之反面解釋，對執票人主張兩造間有「直接抗辯」之
        事由，而提起確認票據債權不存在之訴時，因票據係文
        義證券及無因證券，票據行為一經成立發生票據債務後
        ，即與其基礎之原因關係各自獨立，是執票人關於票據
        給付之原因不負證明之責，應由票據債務人就其抗辯之
        原因事實先負舉證責任，俾貫徹票據無因性之本質，以
        維票據流通性，迨票據原因關係確定後，關於該原因關
        係之存否、內容等之爭執，再依一般舉證責任分配法則
        處理（最高法院108年度台簡上字第26號判決意旨參照
        ）。因票據係文義證券及無因證券，屬不要因行為，票
        據行為一經成立後，即與其基礎之原因關係各自獨立，
        而完全不沾染原因關係之色彩，亦即票據原因應自票據
        行為中抽離，而不影響票據之效力（或稱無色性或抽象
        性）。此項票據之無因性，為促進票據之流通，應絕對
        予以維護，初不問其是否為票據直接前、後手間而有不
        同（最高法院103年度台簡上字第19號判決意旨參照）
        。經查：依兩造間系爭借款合約第8條約定原告簽立系
        爭本票予被告作為履約之擔保，並於系爭借款合約期滿
        ，被告獲得清償後將系爭本票返還原告等約定（本院卷
        ㈠第25頁），足徵系爭本票基礎之原因關係乃原告簽立
        予被告作為系爭借款合約借款人洪展偉履行系爭借款合
        約之擔保。又系爭借款合約清償期業已屆至，洪展偉尚
        未清償系爭借款等情，為兩造所不爭執（本院卷㈢第355
        頁）。是原告主張洪展偉以系爭土地投資可分得系爭土
        地價金抵銷系爭借款債務云云，顯係洪展偉與被告間之
        法律關係是否具抵銷要件之問題，而非兩造間直接抗辯
        之事由，依上開最高法院判決之意旨，原告主張抵銷之
        抗辯，乃忽視票據之無因性，而有礙票據之流通，自無
        足取。
　　　⒉次按民法第334條所稱之抵銷，係以二人互負債務，而其
        給付種類相同並均屆清償期者為要件，故得供債務人抵
        銷之債權，須為對於自己債權人之債權，而不得以對於
        他人之債權，對於債權人為抵銷（最高法院49年台上字
        第 125號判決意旨參照），本件原告乃系爭本票之發票
        人即債務人，被告為系爭本票之執票人即為債權人，從
        而，原告主張洪展偉以系爭土地投資可分得系爭土地價
        金抵銷系爭借款債務，並非原告自己為債權人之債權，
        依上開最高法院判決之意旨，自不得以洪展偉對於被告
        之債權主張抵銷。
　　　⒊再按二人互負債務，而其給付種類相同，並均屆清償期
        者，各得以其債務，與他方之債務，互為抵銷，但依債
        之性質不能抵銷或依當事人之特約不得抵銷者，不在此
        限，民法第334條第1項定有明文，是抵銷之要件有四：
        ①當事人互負同種類標的之債務、②雙方所負債務均屆清
        償期、③依債務性質及法律之規定適於抵銷、④當事人並
        無不得抵銷之特約。故抵銷之主動債權及被動債權，必
        須於雙方當事人間存在及相互對立，並均屆清償期為必
        要，因此，抵銷時雙方債權須在適於抵銷狀態始可。又
        當事人主張有利於己之事實者，就其事實有舉證之責任
        。民事訴訟法第277條定有明文。而主張法律關係存在
        之當事人，就法律關係發生須具備之特別要件，負舉證
        責任，主張法律關係消滅（如清償、抵銷等）之當事人
        ，就消滅所須具備之特別要件，負舉證責任，此乃舉證
        責任分配原則。本件原告主張抵銷之舉證為原證10、16
        、18、19乙節（本院卷㈢第355頁）。查，原證10為系爭
        土地投資契約，觀諸該契約於108年2月18日簽立，並未
        約定到期日。且第4條約定系爭土地實際出售金額扣除
        成本、銷售相關稅費後之結餘，依照個別出資比例分配
        等約定。故原告就洪展偉以系爭土地投資可分得系爭土
        地價金抵銷系爭借款債務乙節，就洪展偉是否已依系爭
        土地投資契約第4條約定分配而享有分配後之債權？該
        債權是否屆清償期？等具備抵銷之要件，依法即應負舉
        證責任。惟原告所舉原證16，為洪展偉之存證信函、原
        證18、19為律師函，係洪展偉與原告就與被告間法律行
        為意思表示之送達，未能證明洪展偉與被告間債權債務
        間是否具備抵銷之要件。從而，原告主張，亦難採憑。
        至證人陳俊諺之證述內容，與本件系爭本票法律關係並
        無所涉；而證人洪展偉證述情節，為兩造洪展偉間投資
        、借貸等細節，亦與本件不生影響。此外，兩造爭執三
        環二期土地投資、特本克蒙投資等節，均與系爭本票之
        原因關係並無關連，均併此敘明。
　　㈡系爭本票所擔保的債權是否包括系爭借款契約第9 條第1 
      項約定自110 年5 月24日起計算之懲罰性違約金（下稱系
      爭違約金）？
      經查：系爭借款合約第8條第1項約定：「三齊建設事業股
      份有限公司董事長張利益（丁方，即原告）同意擔任乙方
      （即洪展偉）之連帶保證人，並簽立新臺幣3,276萬元整
      之本票（附件四，即系爭本票）（含本金與二年利息）予
      甲方作為履約擔保...保證債務範圍包括本約借款債務之
      本金、利息及辦理本案相關費用之負擔」，第9條第1項約
      定：「乙方（即洪展偉）如逾期未支付利息或本金等部分
      ，以日息0.1％(千分之一)加計利息至清償日為止，作為懲
      罰性違約金，並付前期清償本金及原預定之約定利息」。
      第2項約定：「甲方（被告）得要求丙方（即原告）履行
      連帶保證責任，並於甲方（被告）催告乙方（洪展偉）15
      天後，仍未依本約協議內容結清還款者，甲方（被告）得
      依法聲請法院拍賣抵押土地（下稱系爭抵押土地），乙方
      （洪展偉）、丙方（原告）須配合，並放棄先訴抗辯權」
      等約定，有系爭借款合約1份在卷可憑（本院卷㈠第25頁）
      。是兩造於系爭借款合約第8條第1項已明白約定系爭本票
      所擔保之債權僅為系爭借款本金及利息，另於系爭借款合
      約第9條第2項約定以拍賣系爭抵押土地以資擔保系爭借款
      合約第9條第1項約定之系爭違約金，故被告抗辯系爭本票
      所擔保之債權包括系爭違約金云云，自屬無據。
五、綜上所述，系爭本票依系爭借款合約第8條第1項約定乃擔保
    系爭借款之本金及利息，又系爭借款之利息業據洪展偉依系
    爭借款合約期間按月給付利息1 萬美元，合計給付24萬美元
    予被告等情，均為兩造所不爭執（本院卷㈤第191-192頁），
    從而，系爭本票所擔保之債權僅於系爭借款之本金即2,520
    萬元之部分存在，應可認定（計算式：80萬美金×31.5＝25,2
    00,000）。原告訴請確認被告持有如附表所示之本票1紙，
    其中系爭借款利息即756萬元部分，業經洪展偉清償而不存
    在。故原告主張確認系爭本票於超過2,520萬元部分，對原
    告之票據債權不存在，為有理由，應予准許，逾此部分之請
    求則屬無據，應予駁回。
六、本件為判決之基礎已臻明確，兩造其餘主張、陳述並所提證
    據，經審酌後，認均與本件之結論無礙，爰不再一一論述，
    併予敘明。
七、結論：本件原告之訴一部為有理由、一部為無理由，依民事
    訴訟法第79條，判決如主文。
中　　華　　民　　國　　111 　年　　3 　　月　　3 　　日
                  臺北簡易庭
                          法  官　黃莉莉
以上正本證明與原本無異。
如不服本判決，須以違背法令為理由，於判決送達後20日內向本
庭（臺北市○○區○○○路0段000巷0號）提出上訴狀。（須按
他造當事人之人數附繕本）。如委任律師提起上訴者，應一併繳
納上訴審裁判費。
中　　華　　民　　國　　111 　年　　3 　　月　　3 　　日
　　　　　　　　　　　    書記官　黃慧怡
附  表
發票人 面額（新臺幣） 發票日（民國） 到期日 張利益 3,276萬元 109年6月19日 未記載